臺灣高等法院民事判決　　　　　　　　　　　　　　　九十一年度上字第四三六號
　　　上　訴　人　旭順食品股份有限公司
　　　法定代理人　王美蘭
　　　被上訴人　　唐群有限公司
　　　法定代理人　高慧敏
右當事人間撤銷股東會決議事件，上訴人對於中華民國九十一年五月三日臺灣板橋地
方法院九十年度訴字第一七一五號第一審判決提起上訴，本院判決如左：
    主    文
上訴駁回。
第二審訴訟費用由上訴人負擔。
    事    實
甲、上訴人方面：
一、聲明：
  (一)原判決廢棄。
  (二)駁回被上訴人在第一審之訴。
二、陳述：除與原判決記載相同者外，補稱略以：
  (一)上訴人公司將系爭股東會之召集通知登報公告時，仍為公開發行股票之公司，嗣
    證券管理機關核准撤銷股票公開發行之效力應係向後發生，不溯及使上訴人公司
    仍為公開發行股票公司時所為股東常會召集之公告亦為無效：
　(1)民國（下同）九十年十一月十二日修正前公司法第一百七十二條第一項固規定：
　　「股東會之召集，應於二十日前通知各股東，對於持有無記名股票者，應於三十
　　日前公告之」。惟證券交易法第二十六條之二規定：「已依本法發行股票之公司
　　，對於持有記名股票未滿一千股股東，其股東常會之召集通知得於開會三十日前
　　；股東臨時會之召集通知得開會十五日前，以公告方式為之」。揆其立法理由所
　　載：「按公開發行公司由於歷年不斷增資配股，致造成持有記名股票不滿一千股
　　之股東，而因持有人不願賣出，亦不併合為一成交單位，致使持有零股股東人數
　　眾多，惟依公司法第一百七十二條之規定，發行公司須向眾多零股股東掛號郵寄
　　開會通知書，造成其人力、物力重大負擔。為免發行公司此重大負荷，第二十六
　　條之二遂規定，發行公司對於持有記名股票未滿一千股股東，其股東常會之召集
　　通知得於開會三十日前以公告方式為之」。可知證券交易法第二十六條之二為公
　　司法第一百七十二條之特別規定，是公開發行股票之公司對於持有記名股票未滿
　　一千股股東，其股東常會之召集通知，自得於開會三十日前以公告方式為之。
  (2)上訴人公司章程第十五條規定：「股東常會之召集應於開會二十日前，臨時會之
    召集應於開會十日前，將開會之日期地點及召集事由通知股東」；第三十五條規
    定：「本章程未盡事宜悉依照工司法之規定辦理之。」而就關於上訴人公司股東
    會之召集，對於未滿一千股股東是否適用證券交易法第二十六條之二所定以公告
    之方式為之，經財政部證券暨期貨管理委員會（下稱財政部證期會）以九十年四
    月四日（九○）台財政（一）字第一一八三四五號函釋示略以：「按證券交易法
    係公司法之特別法，貴公司為公開發行股票公司，對於持有記名股票未滿一千股
    股東，股東會召集通知得依證券交易法第二十六條之二規定，以公告方式為之」
    。
  (3)上訴人公司於九十年四月十八日經董事會決議撤銷公開發行，並同時決議定於同
    年六月十五日召開九十年度股東常會，而於同年四月十九日將上開股東常會之召
    集通知於經濟日報二十五版刊登公告，並於同年四月二十四日向財政部證期會申
    請准予撤銷股票公開發行，證期會於同年五月七日准予上訴人公司撤銷股票公開
    發行，由上可知，上訴人公司於九十年四月十九日辦理九十年度股東常會之召集
    通知及公告時，其撤銷股票公開發行案尚未經證期會核准，斯時仍為股票公開發
    行公司，自得依證券交易法第二十六條之二之規定，對於持有記名股票未滿一千
    股股東，於開會三十日前，以公告方式為之，上訴人公司業已於九十年四月十九
    日完成公告之程序，對外發生代替通知之效力，雖上訴人公司嗣於同年五月七日
    經證期會核准撤銷股票公開發行，然依證期會九十一年二月二十二日（九○）台
    財政（一）字第一七七六四九號函說明欄第三段「公司撤銷公開發行應以本會發
    文之核准日為生效時點」之意旨，其撤銷股票公開發行之效力應自核准日起向後
    發生，自不能溯及使上訴人依法仍為公開發行公司時所為股東常會召集之公告歸
    於無效。且上訴人公司亦無從預知證期會將於何時核准該案，自仍應適用辦理召
    集通知時上訴人公司以公開發行公司之地位所應遵循之證券交易法等相關法令之
    規定，並無原審所指規避公司法所定召集程序之情形。
  (二)九十年十一月十二日修正前公司法第一百七十二條之條文，係於六十九年五月九
    日修正公布，證券交易法第二十六條之二條文則於七十七年一月二十九日公佈，
    而證券交易法係公司法之特別法，是自證券交易法上開條文公佈施行後，依該法
    發行股票之公司，除章程有特別規定外，股東常會之召集通知得於開會三十日前
    以公告為之。上訴人公司章程第十五條雖規定：「股東會常會之召集應於開會二
    十日前‧‧‧將開會之日期地點及召集事由通知股東。」，惟章程第三十五條規
    定：「本章程未盡事宜悉依照公司法之規定辦理之。」，而章程第十五條之規定
    係於七十四年四月二十二日配合六十九年五月九日修正公佈之公司法第一百七十
    二條第一項所規定「股東常會之召集，應於二十日前通知各股東」之法文所為之
    修正，且未對未滿一千股股東之通知為特別之規定，而上訴人公司章程自七十年
    四月二十二日修正迄今，其第十五條之規定均未變更內容，迨證券交易法第二十
    六條之二條文於七十七年一月二十九日公佈施行以補充公司法第一百七十二條第
    一項規定之不足，上訴人公司章程迄今並未隨之修正，足認證券交易法第二十六
    條之二規定於補充公司法第一百七十二條第一項規定之同時，亦隨同補充上訴人
    公司章程第十五條之內容，蓋上訴人公司章程第十五條既與公司法第一百七十二
    條第一項規定相同，其如有排除證券交易法第二十六條之二之二規定之意，自應
    於證券交易法修正補充公司法第一百七十二條第一項規定之後，修正章程以排除
    之，上訴人公司未此之為，自應認無排除之意。而依證券交易法第二十六條之二
    規定，乃公司可選擇對未滿一千股股東以公告代替通知之方式，則上訴人公司得
    以公告與通知併兼為之，或擇一為之。
三、證據：援用原審所提出之證據。
乙、被上訴人方面：
一、聲明：駁回上訴
二、陳述：除與原判決記載相同者外，補稱：
  (一)依上訴人九十年六月十五日股東常會公告內容第四項載明「開會通知書於股東常
    會二十日前寄發各股東，如屆時未收到者，請書寫股東戶號、姓名逕向本公司秘
    書處查詢」等字樣，顯已承諾開會通知於股東常會二十日前寄發各股東，上訴人
    即有寄達開會通知書予所有股東之義務。
  (二)上訴人公司於九十年五月七日收受證期會核准撤銷公開發行之函令，斯時距股東
    常會開會日九十年六月十五日計有四十八日，依公司法第一百七十二條之規定，
    開會通知書僅須二十日前通知各股東即可，上訴人有充分時間補通知予所有小股
    東，卻故意摒棄小股東之權益。
三、證據：援用原審所提出之證據。
    理    由
一、本件被上訴人起訴主張：被上訴人持有上訴人公司記名股票三百七十八股，為該
　　公司之股東，上訴人公司於九十年六月十五日召集九十年度股東常會時，竟未通
　　知原告，致被上訴人無法出席該次股東常會行使表決權，其召集程序自屬違背法
　　令。又證券交易法第二十六條之二僅係公司法之特別規定，僅於章程無特別規定
　　時始有適用，依上訴人公司章程第十五條規定，即使未滿一千股之股東仍須依公
　　司法第一百七十二條所定之方式通知與會，從而系爭股東常會之召集程序亦違反
　　章程。另上訴人公司於九十年四月十八日所刊登之召開股東常會公告第四點載明
　　「開會通知書於股東常會二十日前寄發各股東」等字樣，顯見上訴人公司亦承諾
　　依照公司法第一百七十二條之規定召開股東會。又上訴人公司於九十年五月七日
　　經證期會核准撤銷公開發行，斯時距股東常會開會日九十年六月十五日仍有四十
　　八日，上訴人顯有充分時間依公司法第一百七十二條之規定，將開會通知書於二
　　十日前通知各股東，上訴人疏未通知，自有違法爰依公司法第一百八十九條之規
　　定，訴請撤銷系爭股東常會之決議等語。
二、上訴人則以：上訴人公司於九十年四月十八日經董事會決議撤銷公開發行，並同
　　時決議訂於同年六月十五日召開九十年度股東常會，旋於同年四月十九日依證券
　　交易法第二十六條之二規定將上開股東常會之召集公告刊登於經濟日報第二十五
　　版，並於同年四月二十四日向證期會申請准予撤銷股票公開發行，證期會於同年
　　五月七日准予上訴人公司撤銷股票公開發行，由上可知，上訴人公司於九十年四
　　月十九日辦理九十年度股東常會之召集通知及公告時，撤銷股票公開發行案尚未
　　經證期會核准，斯時仍為股票公開發行公司，依證券交易法第二十六條之二之規
　　定，對於持有記名股票未滿一千股股東，於開會三十日前，以公告方式為之即無
　　不合，嗣於同年五月七日上訴人公司雖經證期會核准撤銷股票公開發行，然依證
　　期會九十一年二月二十二日（九○）台財政（一）字第一七七六四九號函說明欄
　　第三段「公司撤銷公開發行應以本會發文之核准日為生效時點」之意旨，其撤銷
　　股票公開發行之效力應自核准日起向後發生，自不能溯及使上訴人依法仍為公開
　　發行公司時所為股東常會召集之公告歸於無效。另上訴人公司章程第十五條係配
　　合公司法第一百七十二條規定所訂定，嗣證券交易法第二十六條之二條文公布施
　　行，以補充公司法第一百七十二條第一項規定之不足，上訴人公司如有意排除證
　　券交易法第二十六條之二條文之適用，自應修正章程予以排除，上訴人公司章程
　　並未如此修正，自仍有適用餘地，從而上訴人公司依證券交易法第二十六條之二
　　規定，對持有記名股票未滿一千股股東以公告作為召集通知之方式，自無違反法
　　令、章程之處等語，資為抗辯。
三、經查上訴人公司於九十年四月十八日經董事會決議撤銷公開發行，並同時決議訂
    於同年六月十五日召開九十年度股東常會，於同年四月二十四日向主管機關財政
    部證期會申請准予撤銷股票公開發行，嗣於同年五月七日經證期會核准在案，而
    其於同年六月十五日所召集之九十年度股東常會，就持有記名股票未滿一千股之
    股東，並未以書面通知，而係依證券交易法第二十六條之二規定，於同年四月十
    九日以公告方式登載於經濟日報第二十五版，及被上訴人持有上訴人公司之記名
    股票三百七十八股，為該公司之股東，且未參加系爭股東常會等事實，為兩造所
    不爭，並有上訴人公司九十年度股東常會公告、會議紀錄、經濟日報、股票正反
    面影本、九十年四月十八日董事會議事錄、上訴人公司九十年四月二十四日旭食
    秘字第０三五號函、財政部證期會九十年五月七日（九０）台財證（一）字第一
    二四０三二號函影本各乙份附卷可稽，自堪信為真實。
四、按股東常會之召集，應於二十日前通知各股東，公司法第一百七十二條第一項前
    段定有明文。又股東會之召集程序或其決議方法，違反法令或章程時，股東得自
    決議之日起一個月內，訴請法院撤銷其決議，九十年十一月十二日修正公布前之
    公司法第一百八十九條復有明文規定。經查：
  (一)按已依證券交易法發行股票之公司，對於持有記名股票未滿一千股股東，其股東
    常會之召集通知得於開會三十日前；股東臨時會之召集通知得於開會十五日前，
    以公告方式為之，證券交易法第二十六條之二固定有明文，惟依其立法理由所載
    ：「股票公開發行公司因歷年不斷增資配股，致使持有零股股東人數眾多，幾達
    各該公司股東總人數百分之四十以上，但其總持股數僅為各該公司發行股數百分
    之一以下，所占比例甚微。實務上公司必須將開會通知書以掛號寄發各股東︵便
    於取證︶，對於已成為大眾化之股票發行公司造成人力、物力一大負荷，迭經各
    股票發行公司反應，爰增訂本條。」等語觀之，該證券交易法第二十六條之二固
    為公司法第一百七十二條第一項之特別規定，惟該條規定僅適用於公開發行股票
    公司，如非屬公開發行股票公司，自仍應依前揭公司法第一百七十二條第一項前
    段之規定，於召開股東常會之二十日前，通知包括持有記名股票未滿一千股股東
    在內之各股東。
  (二)次按公司資本額達中央主管機關所定一定數額以上者，除經目的事業中央主管機
    關專案核定者外，其股票應公開發行，九十年十一月十二日修正前之公司法第一
    百五十六條第四項定有明文，經濟部並於八十九年十一月二日以經（八九）商字
    第八九二二一四一二號令，公告股份有限公司實收資本額達新臺幣（下同）五億
    元以上者，股票始須公開發行，有上開令函影本乙份附於財政部證期會九十一年
    二月二十二日（九０）台財證（一）字第一七七六四九號函可稽（原審卷第一六
    一頁）。查上訴人公司資本額僅為二億九千萬元，揆諸前揭規定，其股票自不在
    須公開發行之列，且業已於九十年四月二十四日以旭食秘字第０三五號函向財政
    部證期會申請撤銷公開發行在案，有上開函文影本乙份在卷可查（原審卷第一五
    四頁）。然查公司法等相關法規就公司申請撤銷公開發行之程序並無明文規範，
    且依公司法或上訴人公司章程之規定，公司申請撤銷公開發行亦非應由股東會決
    議之事項，是依公司法第二百零二條之規定，應得僅由董事會決議行之；且參酌
    九十年十一月十二日修正公布之公司法第一百五十六條第四項前段規定：「公司
    得依董事會之決議，向證券管理機關申請辦理公開發行程序」之意旨，及原審就
    上訴人公司撤銷股票公開發行之相關事項函詢主管機關財政部證期會，經證期會
    以九十一年二月二十二日（九○）台財證（一）字第一七七六四九號函覆略以：
    旭順食品股份有限公司申請撤銷股票公開發行，經本會九十年五月七日准其撤銷
    股票公開發行，則該公司撤銷公開發行應以本會發文之核准日（九十年五月七日
    ）為生效時點（原審卷第一五九頁），準此，應認股份有限公司申請公開發行或
    撤銷公開發行，除章程另有規定外，僅須經董事會決議後，申請證券管理機關核
    准即生效力，本件上訴人公司係於九十年四月十八日董事會決議撤銷公開發行，
　　有上開董事會議事錄影本乙份在卷可按（原審卷第一六九頁），並於同年五月七
　　日經財政部證期會核准在案，復有財政部證期會九十年五月七日（九０）台財證
　　（一）字第一二四０三二號函影本乙份附卷可證（原審卷第一五五頁），則上訴
　　人公司於九十年五月七日財政部核准撤銷公開發行之日起，即非公開發行股票公
　　司，堪以認定。
　(三)按股東會議召集程序是否合法，其判斷之標準，應以股東會議召開當時之法律規
　　範為準（除非法律有得溯及既往之規定）本件上訴人係於九十年六月十五日開股
　　東常會，自應以當時之法律規範為判斷其召集程序是否違法之基礎，查本件上訴
　　人公司於九十年六月十五日召開系爭股東常會時，既已非公開發行股票公司如前
　　所述，其召集程序自應依修正前公司法第一百七十二條第一項前段所定及公司章
　　程之股東常會之召集程序為之，而不得再依證券交易法第二十六條之二針對公開
　　發行股票公司所定之方式召集系爭股東常會，方為適法，否則將造成非公開發行
　　公司適用公開發行公司召集程序之荒謬現象；且上訴人公司如得以公告召開系爭
　　股東常會時，仍屬公開發行股票公司為由，而得適用證券交易法第二十六條之二
　　所定之召集程序，則無異規避公司法所定之召集程序，進而不當限制非公開發行
　　公司持有記名股票未滿一千股股東參與系爭股東常會之權益，顯非妥適。矧上訴
　　人公司於九十年四月十八日經董事會決議撤銷公開發行，並於同年四月二十四日
　　向財政部證期會申請准予撤銷股票公開發行，於同年五月七日經財政部證期會核
　　准在案，則上訴人公司自九十年五月七日起即非公開發行公司，斯時距九十年六
　　月十五日股東常會召開日尚有三十八日，上訴人公司要非不得依公司法第一百七
　　十二條第一項前段規定，於二十日前通知持有記名股票未滿一千股之股東。綜上
　　說明，上訴人公司既未依公司法第一百七十二條第一項前段所定之方式通知持有
　　記名股票未滿一千股之股東，系爭股東常會之召集程序即屬違背法令，至為明確
　　。
五、綜上所述，上訴人公司就系爭股東常會之召集程序係屬違背法令，被上訴人為上
    訴人公司之股東，且未於系爭股東常會召開時到場，並於九十年七月四日即系爭
    股東常會九十年六月十五日為決議之日起之一個月內，依公司法第一百八十九條
    之規定，訴請撤銷系爭股東常會之決議，核屬有據，應予准許。原審為上訴人敗
    訴之判決，於法並無不合。上訴意旨指摘原判決不當，求予廢棄改判，為無理由
    ，應予駁回。
六、本件事件已臻明確，兩造其餘攻擊防禦方法，及其他未經援用之事證，經本院斟
    酌後認與判決結果不生影響，爰不一一論述，併此敘明。
七、據上論結，本件上訴為無理由，依民事訴訟法第四百四十九條第一項、第七十八
    條、第八十五條第一項前段，判決如主文。
中　　　華　　　民　　　國　　九十一　　年　　　十　　　月　　 二十二　 日
                             臺灣高等法院民事第十七庭
                         　　　　審判長法  官　鄭  雅  萍
                         　　　　　　　法  官　許  文  章
                         　　　　　　　法  官　吳  謀  焰
右正本係照原本作成。
如不服本判決，應於收受送達後二十日內向本院提出上訴書狀，其未表明上訴理由者
，應於提出上訴後二十日內向本院補提理由書狀（均須按他造當事人之人數附繕本）
上訴時應提出委任律師或具有律師資格之人之委任狀；委任有律師資格者，另應附具
律師及格證書及釋明委任人與受任人有民事訴訟法第四百六十六條之一第一項但書或
第二項（詳附註）所定關係之釋明文書影本。
中　　　華　　　民　　　國　　九十一　　年　　　十　　　月　　 二十四　 日
　　　　　                             書記官　黃  瑞  芬
附註：
民事訴訟法第四百六十六條之一（第一項、第二項）：
對於第二審判決上訴，上訴人應委任律師為訴訟代理人。但上訴人或其法定代理人具
有律師資格者，不在此限。
上訴人之配偶、三親等內之血親、二親等內之姻親，或上訴人為法人、中央或地方機
關時，其所屬專任人員具有律師資格並經法院認為適當者，亦得為第三審訴訟代理人
。
